【裁判字號】    90,上更(二),79
【裁判日期】    900606
【裁判案由】    殺人
【裁判全文】
臺灣高等法院臺中分院刑事判決                  九十年度上更（二）字第七九號
    上  訴  人  臺灣彰化地方法院檢察署檢察官
    上  訴  人
    即  被  告  丙○○
    選任辯護人  黃燕光
                鄭秀珠
右上訴人等因被告殺人案件，不服臺灣彰化地方法院中華民國八十九年三月二十九日
第一審判決（案號：八十八年度重訴字第七號，起訴案號：臺灣彰化地方法院檢察署
八十八年度偵字第三五一六號），提起上訴，判決後，經最高法院第二次發回更審，
本院判決如左：
    主  文
原判決撤銷。
丙○○殺人，累犯，處有期徒刑拾年，褫奪公權伍年。
    事  實
一、丙○○曾因違反槍砲彈藥刀械管制條例等案件，經本院於民國（下同）八十二年
    四月二日分別判處有期徒刑一年二月、七月，並定應執行有期徒刑一年六月確定
    ，於八十三年十月二十九日縮短刑期執行完畢。詎仍不知悔改，於八十八年三月
十七日凌晨三時許，與丁○○（香蕉樂園ＫＴＶ股東兼實際負責人）、黃文通、
    壬○○等人在彰化縣員林鎮○○里○○街十一號香蕉樂園ＫＴＶ第五號包廂內喝
    酒、唱歌，香蕉樂園ＫＴＶ之股東黃培修（綽號和尚）亦偕同包括辛○○（綽號
    黑狗）等數名姓名不詳之男性朋友至該處飲酒，黃培修於酒醉後在大廳櫃檯前丟
    東西、踢沙發桌鬧事，經店內服務人員通知負責人丁○○後，丁○○至櫃檯查看
    ，黃培修見丁○○到場後即告以（台語）「大仔，你是什麼小」，丁○○答以（
    台語）「是又怎麼樣了」等語，適黃文通跟隨在丁○○之後出外查看，聽見黃培
    修所說的話，心生不滿，即先行出手毆打黃培修臉部，與黃培修同行之數名姓名
    不詳之男性朋友及陳文堂（香蕉樂園ＫＴＶ總經理）見狀，即共同圍毆黃文通，
    丁○○在旁勸架無效，嗣經黃文通女友壬○○通知丙○○，丙○○到場後見黃文
    通被數名姓名不詳之男子圍毆，亦前往勸架，惟反遭該數名不詳姓名男子追打，
    丙○○即跑進廚房內左手拿水果刀一支、右手持刻花刀一支（均未扣案），再跑
    到櫃檯前對黃培修及其他數名姓名不詳之男子說（台語）「不要再打了」、「幹
    你娘，你們認識我，我朋友（黃文通）來這邊喝酒，你們還打他」等語，黃培修
    與其他數名姓名不詳之男子見狀，即圍過來對丙○○說（台語）「幹你娘，你拿
    刀，要給你死」等語，黃培修並手持一支鋁棒往丙○○方向走去，詎丙○○竟基
    於殺人之犯意，雙手持刀揮砍黃培修，並刺向黃培修胸部、頸部等部位，致黃培
    修因此受有左顳枕部頭皮銳器切創一處五‧五×○‧三×○‧四公分，右眉上方
    銳器淺割傷一處五×○‧一×○‧一公分，左頸部銳器淺割傷一處三‧五×○‧
    一×○‧一公分，左胸部銳器創一處，創口一‧九×○‧七公分、刺穿胸壁、左
    上肺葉（創口二‧二公分）、心包膜、左心房、止於心室中隔，深度約八‧八公
    分，左臀部外側銳器創刺創一處七×一‧三×一公分，左側手肘前部銳器淺割傷
    一處七×○‧一×○‧一公分，左前臂背側銳器淺割傷一處四×○‧一×○‧一
    公分，且丙○○以水果刀刺向黃培修左胸部致其受有銳器刺創而不支倒地，於送
    醫途中，即因左胸部銳器刺創、心臟刺創合併大量血胸不治死亡。丙○○見黃培
    修倒地後，即將水果刀一支交給黃文通（另行由檢察官通緝中），丙○○則攜帶
    刻花刀一支逃離現場，嗣後並將之丟棄於不詳處所（迄未尋獲）。
二、案經彰化縣警察局員林分局報請臺灣彰化地方法院檢察署檢察官偵查起訴。
      理  由
一、訊據上訴人即被告丙○○（以下簡稱被告）僅坦承於右揭時地持刀揮砍以抵檔被
    害人黃培修之攻擊，致刺及被害人黃培修，並辯稱其係基於防衛才持刀揮砍，不
    知刺到何處，且無殺人之犯意云云。經查：
  (一)、被害人黃培修因左胸部銳器刺創、心臟刺創合併大量血胸不治死亡一節，經檢
      察官督同檢驗員、法醫師相驗、解剖被害人屍體屬實，有勘驗筆錄、驗斷書、
      相驗屍體證明書及內政部警政署刑事警察局法醫解剖鑑定報告等附卷可稽。
  (二)、被告前開犯行，業據證人甲○○於偵查時證稱：黃培修看到丁○○出來便對他
      說（台語）「大仔，你是什麼小」，丁○○對他說「是又怎麼樣」，這時黃文
      通從丁○○後面過來就出手打黃培修左臉部，而黃培修朋友有七、八個看到，
      就過來出手打黃文通，黃文通被打倒在地上，當時他們手上都沒有拿東西，而
      丁○○當時說是誤會，都是自己人把雙方勸開，丙○○當時看到黃文通被打就
      跑進廚房拿兩把刀出來，左手是拿長的水果刀，右手是反握拿短支刻蔬果之刻
      花刀，他刀子拿出來時站在廚房出來之通道口，當時雙方人馬已被丁○○隔開
      ，而黃培修手中拿一支空心鐵管準備要打人，黃文通從地上爬起來後拉住黃培
      修的衣服，丙○○看到就跳過來並說「什麼小」（台語），並用右手中之刻花
      刀刺中黃培修胸部，黃培修被刺之後人往後仰且有流血云云（見八十八年度偵
      字第三五一六號卷第三一頁反面、第三二頁），證人黃偉欽於警訊及偵訊時證
      稱：伊是看到丙○○跑進廚房那邊再出來時，手中拿著一支長的水果刀，而黃
      培修在大廳中央手上拿著一支長的鐵棍，丙○○手上拿著水果刀過去對黃培修
      胸部刺下去，黃培修被刺後趴在櫃臺那邊；（在丙○○拿刀刺黃培修之前你有
      無看到有人打丙○○？）沒有云云（見同上卷第三六、三八頁）；證人丁○○
      於警訊及偵查時證稱：起先那八、九人沒有拿東西，後來有人拿棍子加入打黃
      文通，而黃文通被打倒在地下，黃文通女友便進包廂叫丙○○出來，渠當時忙
      著勸架，有聽到丙○○大聲說「你們認識我，還將我朋友打成這樣」，渠看丙○○手上拿著刀子在那邊大聲講著，當時丙○○是左手持長式水果刀站在廚房
      出來之通道口，而當時黃文通還在被打．．．後來黃培修手上拿一支棍子走向
      丙○○那邊．．．這時丙○○手上拿著刀對黃培修說你要幹什麼，而黃培修繼
      續向前，而丙○○手中的刀子往前比過去後，黃培修即身體往前靠在丙○○之
      身體云云（見警訊四卷第一頁背面、第二頁及同上卷第六二頁）；證人庚○○
      於警訊及偵查時證稱：黃培修有七、八名朋友用手打黃文通，再過來有人拿木
      棍鋁棒加入打黃文通，將黃文通打倒在地下，伊先生當時在那邊勸架，沒多久
      丙○○出來大聲說「你們不認識我嗎，還把我的朋友打成這樣」．．．後來黃
      培修手中拿著一支鋁棒對著丙○○過去，丙○○說（台語）「真的要這樣嗎」
      ，黃培修即說（台語）「你是什麼小」，再來丙○○以不明兇器往前刺了黃培
      修一刀又抽回來云云（見警訊四卷第四頁背面及同上卷第六六頁）。雖證人甲○○證稱被告係以刻花刀刺殺被害人，與證人黃偉欽、丁○○證稱被告係以水
      果刀刺殺被害人有不同，惟依法醫解剖紀錄記載「於左胸部，為銳器刺創。創
      口一．九ｘ○．七公分．．．刺穿胸壁，左上肺葉創口二．二公分、心包膜、
      左心房、止於心室中隔，深度約八．八公分．．．此創傷為致命傷，致傷物為
      輕型刀器。」（見原審卷第二八頁），被害人之致命傷口深及八．八公分，應
      為被告以水果刀所刺殺。
  (三)、雖證人甲○○於偵查時證稱：丙○○去廚房拿刀之前沒有人拿球棒或其他武器
      ，當時都是空手打，是在黃培修被刺流血之後，黃培修那邊的人才拿起球棒、
      煙灰筒等東西當武器云云（見八十八年度偵字第三五一六號卷第三三頁背面）
      ，與上開證人丁○○、庚○○之證述被害人黃培修及其朋友共同毆打黃文通時
      ，以球棒、木棍毆打黃文通有不同，但均未述及被告當場亦遭受以球棒、木棍
      毆打，為排除侵害始進入廚房拿刀自衛。因此，被告進入廚房拿刀，並非因被
      害人對其有不法之攻擊毆打，而必須拿刀防衛，其所以拿刀純係目睹友人黃文
      通被打，心生不滿，始拿刀為逞強之用甚明，而當時被害人已酒醉，縱手中持
      有鋁棒及走向被告之舉，但被害人並未有著手於攻擊被告之行為，詎被告竟於
      被害人靠近時，即先下手持刀刺向被害人之胸部及頸部要害，則被告辯稱其所
      為係正當防衛云云，自不足採。雖黃文通之女友即證人壬○○於本院審理時證
      稱：伊看到有七、八個人拿煙灰缸、木棍打成一團，被告也被打倒在地上，爬
      起來後跑到廚房拿了水果刀出來喊叫他們不要打了，他們還是繼續打云云，惟
      其於警訊及偵查時之證述，僅敘及被告與被害人等幾名男子互毆、拉扯，及走
      到大門時聽到人喊著送醫院，便載黃文通離開現場等語，並未述及其目睹被告
      係遭人用煙灰缸、木棍打倒在地後跑到廚房拿水果刀自衛，顯見其於本院所為
      證述，為事後迴護被告之詞，不足採信。又證人乙○○於本院審理時證稱：當
      時看見七、八個人拿棍子打一個人，被告徒手在旁邊喊不要打，當中有三、四
      個人拿棍子要去打被告，被告退到廚房，過了一下子被告拿刀出來，叫他們不
      要打倒在地上的人，其中三、四個人看到被告拿刀就罵被告拿刀，要給你死，
      他們就用棍子要打被告，被告拿刀一直檔一直退云云，與被告之辯解大致相符
      ，惟被告並無受攻擊而為正當防衛之情，已如前述，則證人乙○○之證詞無非
      附和被告之辯解，亦不足為被告有利之證明，併此敘明。
  (四)、被告行兇所用之刀械雖未經扣案，惟觀諸被害人受有右揭多處體傷，肺部及左
      胸並被刺穿，深達心室中隔，此有法醫解剖鑑定報告、解剖相片及法務部法醫
      研究所法醫所醫鑑字第○二七○號號鑑定書在卷可憑，足認被告行兇所用之
      刀械鋒利無比，持以刺人之身體，足置人於死，當為被告所明悉，被告竟持前
      開刀械一再刺被害人黃培修右頸部及胸部等要害處，所辯其無殺人之意云云，
      亦難採信。
  (五)、被告前開犯行，除經證人甲○○、丁○○及庚○○於警訊、偵查時證述在卷外
      ，並有現場照片附卷可稽，則被害人黃培修之死亡係由被告之故意殺人行為所
      為，至為明確。
  (六)、據證人戊○○於警訊時證稱：黃培修大聲吵罵指責店東小張（指丁○○）的不
      是，進而翻桌，叫我到十六番房間另行開番繼續喝，我和陳文堂及四、五位不
      認識的朋友剛進到十六番房間，就聽到外面大廳有砸店的聲音，我們一齊跑出
      來大廳，看到黃培修站在櫃台前大聲叫罵小張和文通（指黃文通），小張責問
      黃培修叫罵什麼，雙方對罵沒幾句，文通就出手毆打黃培修，黃培修還手互毆
      ，突然看到文通拿出一把長約一尺多的沙西米刀，朝黃培修胸部刺進一刀，黃
      培修的四、五位我不認識的朋友就以木棍毆打文通，雙方邊打邊退到大廳外，
      我看到黃培修倒地，雙方才各自逃離現場云云（見警訊一卷八十八年三月十七
      日筆錄），雖稱黃培修為黃文通以沙西米刀刺死，惟證人戊○○於偵查及本院
      審理時即改證稱：伊當時在包廂確實沒有看到是何人殺他（指黃培修），三月
      十七日到員林分局做筆錄時，丙○○跟伊說就說是黃文通殺的，伊才會那樣說
      ；在現場沒有看到丙○○；（在現場有無看到黃文通拿刀子﹖）在黃培修倒地
      之後，伊從包廂出來扶他到外面停車場，在門口外面有看到黃文通拿一支刀子
      ，伊沒說是黃文通刺的云云（見偵查卷第八四頁背面及本院卷第四七、四八頁
      ）。且與證人壬○○於警訊及偵查時證稱：伊有看到黃文通持刀跑至陳文堂車
      邊，說（台語）「好膽，你不要跑」後，陳文堂就不動，後黃文通與伊車離去
      ，伊沒有看到沙西米刀是何人交給黃文通，但伊有問黃文通該刀是何處來，黃
      文通回答是丙○○拿給他云云（見警訊一卷八十八年三月十七日第二次筆錄及
      相驗卷第一九、二○頁），證人陳文堂於警訊時證稱：黃培修受傷送醫後，「
      小張」丁○○叫渠去醫院看他，當渠上車後正要開車時，黃文通拿一支水果刀
      壓在渠左手臂劃了一刀，再拿該刀壓在渠脖子上，．．．黃文通就叫渠下車，
      然後丁○○就過來告訴黃文通說：「文堂人不會亂來，不要這樣子」，黃文通
      才放渠一馬云云（見警訊一卷八十八年三月十七日第二次筆錄），及證人丁○○於警訊時證稱：黃培修送醫後，在大門前櫃檯邊，「阿猴」丙○○將水果刀
      拿給黃文通，黃文通拿水果刀衝出大門，後看到黃文通至陳文堂車邊，持刀向
      陳文堂劃一刀，叫陳文堂下車；黃培修不可能為黃文通所砍殺，那時黃文通被
      四、五名男子打在地下爬不起來，況且黃文通也沒有拿刀云云（見警訊四卷八
      十八年三月二十九日筆錄），所證述之情節相符。況被告於警訊、偵查及原審
      審理時亦供稱：黃文通搶走渠一支長刀（水果刀），之後黃文通就衝出到外面
      ，在門外看到陳文堂時，他被黃文通押著；及一支水果刀給黃文通拿走，渠持
      一把短刀自後面跑出去云云（見警訊三卷八十八年三月二十二日筆錄、偵查卷
      第七四頁背面及原審卷第一三頁背面、第二二二頁背面、第二二三頁），本院
      調查時更供稱，黃文通當時沒拿一把刀，事後才從我手上接過去的等情（見本
      審卷第四八頁）。足見被害人應是為被告持水果刀所刺殺後，被告將該支刀（
      即證人戊○○所稱之沙西米刀）交給黃文通，黃文通再持以要脅陳文堂，被害
      人並非遭黃文通以沙西米刀刺殺，應無可疑。
  (七)、被告前開犯行，已據證人陳文堂、丁○○、庚○○、甲○○、辛○○等人，證
      述如上，被告再請求傳訊彼等證人本院認無必要；又香蕉樂園ＫＴＶ監視之錄
      影帶二捲，業經原審法院於八十八年八月十日審理時當庭勘驗完畢（見原審卷
      第一二九、一三○頁），該二捲錄影帶並未錄至被告以刀砍殺被害人過程之部
      分，本院認無再行勘驗之必要，併此敘明。
  (八)、綜上，被告所辯，顯係畏罪卸責之詞，不足採信。本件事證已臻明確，被告犯
      行堪以認定。
二、核被告所為，係犯刑法第二百七十一條第一項之殺人罪。被告前曾因違反槍砲彈
    藥刀械管制條例等案件，經本院於八十二年四月二日分別判處有期徒刑一年二月
    、七月，並定應執行有期徒刑一年六月確定，於八十三年十月二十九日縮短刑期
    執行完畢，有臺灣高等法院被告全國前案紀錄表附卷可按，其於五年內，再犯有
    期徒刑以上之本件之罪，為累犯，除法定死刑、無期徒刑部分，依法不得加重外
    ，有期徒刑部分應依法加重其刑。
三、原審為科刑之判決，固非無見，惟(一)、原審變更檢察官起訴法條，改論以傷害致
    死罪，尚有未洽。(二)、被害人受有右眼外側表淺挫傷一‧八×一公分，頸前部下
    方表淺挫傷一‧八×三公分，左肩胛部表淺挫傷二‧五×一公分，右手食指背面
    瘀血斑二×二公分，第三、四、五指背面瘀血斑一×一公分各一處，左手第四指
    背面瘀血斑二×二公分，左小腿內側擦傷○‧五×○‧五公分，外踝擦傷○‧五
    ×○‧五公分，右側足跟擦傷一×一公分，中度至重度垂足現象等傷害，均非刀
    傷，原審認係因被告分持水果刀、刻花刀所致，亦有未洽。被告上訴意旨，否認
    有殺人之故意，雖無可採，惟檢察官上訴意旨指摘原審變更法條論處不當，為有
    理由，且有上述(二)之瑕疵，應由本院將原判決撤銷改判。爰審酌被告素行不良，
    因友人被毆打而起殺意等一切情狀，量處如主文第二項所示之刑，以示懲儆，並
    參酌被告犯本罪之性質，認有褫奪公權之必要，同時諭知褫奪公權五年。被告所
    持殺害被害人之水果刀、刻花刀各一支，雖係供犯罪所用，惟非被告所有，且均
    未扣案，自不諭知沒收，附此說明。
四、據上論斷，應依刑事訴訟法第三百六十九條第一項前段、第三百六十四條、第二
    百九十九條第一項前段，刑法第二百七十一條第一項、第四十七條、第三十七條
    第二項，判決如主文。
本案經檢察官己○○到庭執行職務。
中       華       民       國   九  十    年     六      月    六       日
            臺灣高等法院臺中分院刑事第一庭
                                      審判長法  官  陳  紀  綱
                                            法  官  蕭  錦  鍾
                                            法  官  陳  登  源
右正本證明與原本無異。
如不服本判決應於收受送達後十日內向本院提出上訴書狀，其未敘述上訴之理由者並
得於提起上訴後十日內向本院補提理由書（均須按他造當事人之人數附繕本）。
                                            書記官  林  桂  鳳
中       華       民       國   九  十    年     六      月    七       日
附錄論罪科刑主要法條：
刑法第二百七十一條第一項
殺人者，處死刑、無期徒刑或十年以上有期徒刑。
                                                                        Ｋ


司法院資訊處製作；財團法人民間司法改革基金會備份。
